【裁判字號】    91,訴,1972
【裁判日期】    920108
【裁判案由】    營利事業所得稅
【裁判全文】
臺北高等行政法院判決                          九十一年度訴字第一九七二號
                              .
  原      告  國泰人壽保險股份有限公司
  代  表  人  甲○○董事長）.
  訴訟代理人  乙○○
              丁○○
  被      告  財政部台北市國稅局
  代  表  人  張盛和（局長）
  訴訟代理人  丙○○
右當事人間因營利事業所得稅事件，原告不服財政部中華民國九十一年三月二十六日
台財訴字第○九一○○○八○一五號訴願決定，提起行政訴訟。本院判決如左：
    主  文
訴願決定及原處分（復查決定）均撤銷。
訴訟費用由被告負擔。
    事  實
一緣原告民國（下同）八十四年度營利事業所得稅結算申報，原列報尚未抵繳之扣繳
  稅款新台幣（以下同）一、一四三、七六六、三六八元，被告初查以其中包含前手
  利息扣繳稅款二一、三九七、六九六元，非屬原告所有，乃否准認列，轉列為原告
  購進債券之成本（出售公債損益於帳外調減），核定尚未抵繳之扣繳稅額為一、一
  二二、三六八、六七二元。原告不服，申請復查，經被告於九十年十二月十九日以
  財北國稅法字第九○○四三七二○號復查決定書駁回申請，原告猶表不服，提起訴
  願，亦遭決定駁回，遂向本院提起行政訴訟。
二兩造聲明：
  (一)原告聲明：訴願決定及原處分均撤銷。
  (二)被告聲明：原告之訴駁回。
三兩造爭點：
  原告主張其得以前手息扣繳稅款抵繳應納稅款，是否可採？
  (一)原告主張之理由：
    1.查法律無明文規定或限制者，納稅義務人依法自得依扣繳憑單所列之扣繳稅額
      ，於結算申報時抵繳應納稅額，始符法制，其理至明。本件被告核定原告不得
      以尚未抵繳之扣繳稅款一、一四三、七六六、三六八元全數扣抵應納稅額，並
      駁回原告之復查申請，無非以上開金額含有前手利息之扣繳稅款二一、三九七
      、六九六元而予以核減。惟按實質課稅原則，系爭前手利息收入既非屬原告之
      所得，被告即不得為求稽徵作業方便，而不論債票曾否轉讓，均違法責由債券
      付息機構（扣繳義務人），以付息時之持票人為納稅義務人，就全部利息一次
      扣繳所得稅，而令原告負擔額外稅賦，財政部六十四年九月四日台財稅第三六
      四四○號函即有可議，其解釋內容顯屬不當。
    2.次查，前揭令函既課以非屬原告應負擔之稅賦於前，嗣原告復依前揭令函，檢
      具由扣繳義務人依令出具之扣繳憑單辦理結算申報，被告又以「系爭前手兌領
      之利息，依規定既不列為申請人之利息收入，即該前手利息收入之納稅義務人
      並非申請人．．．縱扣繳憑單係以申請人名義開立，然系爭扣繳稅款非其負擔
      及繳納，依實質課稅原則，自不得以之抵繳當年度營利事業所得稅之應納稅款
      」等語，駁回原告之復查申請。嗣經原告向財政部提起訴願，財政部復予維持
      ，而駁回原告之訴願，其理由無非以實質課稅原則為其依據，即與該部前揭函
      釋有悖，該部所為前後矛盾實有令人無所適從之感，且無異於二度侵害原告權
      益，顯非允當。
    3.末者，「人民有依法律納稅之義務」、「本憲法所稱之法律，謂經立法院通過
      ，總統公布之法律」、「關於人民之權利義務應以法律定之」、「應以法律規
      定之事項不得以命令定之」，憲法第十九條、第一百七十條及中央法規標準法
      第五條第二款、第六款分別定有明文。納稅固為人民之義務，惟法律若無明文
      規定，即不得課以人民納稅之義務。況依租稅法律主義，人民僅依法律所定之
      明文而負納稅之義務，若法律無明文規定，亦無法律明確授權，自不得逕以命
      令規定納稅義務，迭經司法院解釋在案。本件被告所引用之前開財政部函釋，
      其內容並無稅法法源可據，即與租稅法律主義與租稅原則相違。乃原決定機關
      未詳為審究，竟仍予以維持，而駁回原告訴願，實難令人甘服。
  (二)被告主張之理由：
    1.揆之所得稅法第七條第四項、第八十九條第一項第二款、第七十一條、第一百
      條第一項前段等規定，有取得利息所得者，即為納稅義務人，應主動申報利息
      所得，如符合扣繳稅額抵繳應納稅款之規定者，即可抵繳稅款，不以是否取得
      扣繳憑單為要件。則所得稅法有關利息所得，得以扣繳稅額抵繳應納稅款者，
      係以依所得稅法規定，應申報或繳納利息所得稅之「納稅義務人」而言；換言
      之，得為扣繳稅額抵繳應納稅款之對象為應將利息所得申報、繳納所得稅，為
      承擔納稅義務者為限；反之，如未申報利息所得，而未繳納利息所得稅者，則
      無扣繳稅額抵繳應納稅款之適用。
    2.按所得稅法第七十一條第一項及第九十九條雖分別規定：納稅義務人得以暫繳
      及扣繳稅款抵繳結算申報之應納稅額，惟亦限定應以自行繳納之稅款始有其適
      用。又財政部函釋雖明示營利事業買賣公債，可按持有期間計算利息收入，並
      未規定營利事業於兩付息日間買回公債，按持有期間計算利息收入，即得以全
      期扣繳稅款抵繳其申報應納稅額。本件原告於利息兌領日前買回公債，前手兌
      領之利息及系爭扣繳稅款均為前手所有，系爭前手兌領之利息，依規定既不列
      為原告之利息收入，即該前手利息收入之納稅義務人並非原告。原告既非實際
      納稅義務人，縱扣繳憑單係以被告名義開立，然系爭扣繳稅款非其負擔及繳納
      ，自不得以之抵繳應納稅額或申請退稅。又本件否准抵繳之扣繳稅款，同額轉
      入債券成本項下核認，已顧及其買入之實際支付成本，且符合所得稅法第二十
      四條揭示收入成本及費用配合原則，自無違誤，原告復執前詞爭執，仍難認有
      理由，核無足採。
    3.依上說明，得為扣繳稅額抵繳應納稅款之對象為應將利息所得申報、繳納所得
      稅，為承擔納稅義務者為限；反之，如未申報利息所得，而未繳納利息所得稅
      者，則無扣繳稅額抵繳應納稅款之適用，此為當然之解釋。至於第三人取得利
      息所得部分，是否得抵繳應納稅款，核與納稅義務人無關，縱令事實上係由納
      稅義務人代繳稅款，並不能因此變更公法上納稅義務之主體。是該項利息所得
      之扣繳稅款，僅能由該之第三人依法抵繳之，其代繳稅款之納稅義務人，自無
      以自己名義請求抵繳稅款之權利。
    4.第查本件原告買入債券時，係以含墊付前手持有債券期間之利息收入並包含扣
      繳稅額全額買入，則依所得稅法第四十五條規定，資產之實際成本，指取得價
      格，包括取得之代價及因取得並為適於營業上使用而支付之一切必要費用，故
      本件系爭前手利息之扣繳稅款。被告同額轉入原告購入債券成本核認，並無不
      當，且符合所得稅法第二十四條所定之收入、成本及費用配合原則。又因原告
      八十四年度適用財政部七十五年七月十六日台財稅第七五四一四一六號函釋，
      僅申報其持有債券期間之利息收入，並無將系爭扣繳稅款所含其前手利息之金
      額合併申報營利事業所得稅，自無從依據所得稅法第七十一條規定，就前手利
      息之扣繳稅款抵繳其營利事業所得稅；況公法上之租稅扣抵權，非得以私經濟
      交易而移轉。是原告否准認列系爭前手利息之扣繳稅款二一、三九七、六九六
      元，並無違反租稅法律主義之原則。至於原告指稱財政部六十四年九月四日台
      財稅第三六四四○號函釋實有可議乙節，核係另案該函釋有關債券利息扣繳之
      部分是否妥適之問題，與本件前手利息之扣繳稅款准否由被扣繳人申報抵繳營
      利事業所得稅，係屬二事，所訴核不足採。
    5.原告八十四年度營利事業所得稅結算申報，列報尚未抵繳之扣繳稅額為一、一
      四三、七六六、三六八元。被告原核定以其中前手債券利息扣繳稅款二一、三
      九七、六九六元，為前手所有，原告購入債券之價款、應按減除前手息之扣繳
      稅款後之餘額給付前手，其按全額給付，代付他人之扣繳稅款非屬本身應繳納
      之稅款等因，乃否准前手息扣繳稅款二一、三九七、六九六元抵減應納稅額，
      自無違誤。玆原告復執前詞爭執，仍難認有理由，核無足採。
    理  由
一本件原告八十四年度營利事業所得稅結算申報，原列報尚未抵繳之扣繳稅款一、一
  四三、七六六、三六八元，被告初查以其中包含前手利息扣繳稅款二一、三九七、
  六九六元，非屬原告所有，乃否准認列，轉列為原告購進債券之成本（出售公債損
  益於帳外調減），核定尚未抵繳之扣繳稅額為一、一二二、三六八、六七二元。原
  告不服，循序申請復查、提起訴願，遞遭駁回，復起訴主張其得以前手息扣繳稅款
  抵繳應納稅款，詳如其起訴狀事實欄所載理由等語。而核原處分及訴願決定無非以
  ：扣繳他人之所得稅款不得列為本事業之損費，為營利事業所得稅查核準則第九十
  條第三款所規定。另「營利事業或個人買賣國內發行之公債、公司債及金融債券，
  買受人若為營利事業，可由該事業按債券持有期間，依債券之面值及利率計算『利
  息收入』，如其係於兩付息日間購入債券並於取息前出售者，則以售價減除其購進
  該債券之價格及依上述計算之利息收入後之餘額作為其證券交易損益。買受人若為
  個人，因個人一般多未設帳，應一律以其兌領之利息金額併入其當期綜合所得稅課
  徵。」為財政部七十五年七月十六日台財稅第七五四一四一六號函所明釋。本件原
  告買回債券兌領之系爭利息及扣繳稅款均為前手所有，其本身既無該項所得，縱扣
  繳憑單以原告之名義開立，亦非扣繳稅款之實際納稅義務人，依實質課稅原則，自
  不得以之抵繳應納稅額或申請退稅。至所得稅法第一百條係對稅款退補程序之相關
  規定，尚難執為系爭扣繳稅款申請退還之依據，並以被告雖否准抵繳應納稅額，惟
  同額轉入債券成本核認在案，自無不當等語，為其論據。
二惟租稅法所重視者，應為足以表徵納稅能力之經濟事實，而非其外觀之法律行為，
  故在解釋適用稅法時，所應根據者為經濟事實，不僅止於形式上之公平，應就實質
  上經濟利益之享受者予以課稅，始符實質課稅及公平課稅之原則。查系爭債券附條
  件買回之交易，原告形式上出售債券予客戶，並不考慮該債券之票面利息及市價，
  僅協議於一段期間以約定利率（非票面利率）計算之本利和，向客戶買回債券；而
  「債券實體」則交由賣方特約之金融機構代為保管，由該金融機構出具「債券存摺
  」辦理交割。在法律形式上，雖與一般買（賣）斷交易相同，唯一差異在於另有「
  買回」之約定。然就經濟事實而言，判斷系爭債券附條件買回交易為「融資」或「
  買賣」行為，應依其交易實質為準，不得拘泥於書面契約所用之辭句。凡投資債券
  之買賣雙方，其與債券本身有關之報酬與風險，諸如債券票面利息之歸屬，利率波
  動之風險等，倘未發生由賣方移轉於買方之效果，則不生「買賣」之實質，而係以
  債券作為擔保之「融資」行為；即買方融資予賣方，賣方則支付融資利息予買方（
  中華民國會計研究發展基金會八十年十月二十九日（八○）基秘字第一四四號函參
  照）。本件原告從事系爭債券附條件買回交易，如前所述，債券之報酬與風險並未
  移轉於買方，其經濟事實為「融資」行為。則原告所得除按債券票面利率計算持有
  期間之利息收入外，如有因融資交易所賺取票面利率與約定利率間之利息差額，即
  應核實認列利息所得，予以課稅。被告所舉財政部七十五年七月十六日台財稅第七
  五四一四一六號函釋，既謂：「營利事業或個人『買賣』國內發行之公債、公司債
  及金融債券，買受人若為營利事業，可由該事業按債券持有期間，依債券之面值及
  利率計算『利息收入』，．．．。」，係就債券單純買賣而為立論。對於系爭債券
  附條件買回交易，其具融資性質者，應無適用之餘地。本件原處分囿於上開函釋，
  僅就原告持有債券期間之利息收入核定所得，對於原告上述實質上之所得未予究明
  ，尚非符合實質課稅原則之本旨。
三按「憲法第十九條規定人民有依法律納稅之義務，固係指人民有依據法律所定之納
  稅主體、稅目、稅率、納稅方法及納稅期間等項而負納稅義務之意，然課人民以繳
  納租稅之法律，於適用時，該法律所定之事項若權利義務相關連者，本於法律適用
  之整體性及權利義務之平衡性，當不得任意割裂適用。」業經司法院釋字第三八五
  號解釋在案。又「納稅義務人有左列各類所得者，應由扣繳義務人於給付時，依規
  定之扣繳率或扣繳辦法，扣取稅款，並依第九十二條規定繳納之︰一、．．．二、
  機關、團體、事業或執行業務者所給付之薪資、利息、．．．。」為行為時所得稅
  法第八十八條所明定。故利息所得者，應由扣繳義務人於給付時，扣取稅款，並將
  所扣稅款向國庫繳納；又依同法第七十一條第一項前段、第九十九條及第一百條之
  規定，扣繳稅款於結算申報時當可用以抵繳應納稅額；此為義務與權利相互關連之
  規定，不容割裂適用。另財政部六十四年九月四日台財稅第三六四四○號函釋：「
  主旨：中央政府建設公債甲種債票之利息，應由付息機構於付息時，按照所得稅法
  第八十八條、第八十九條、第九十二條及各類所得扣繳率表等規定，扣繳利息所得
  稅款，並以付息時債票持有人為納稅義務人，向稽徵機關填報扣繳憑單，並依同法
  第九十四條規定，將扣繳憑單填送納稅義務人。說明：二、本債票無論曾否轉讓，
  均應由付息機構，以付息時之持票人為納稅義務人（記名式者為最後記名之人）就
  全部利息一次扣繳所得稅；並根據持票人之身分證明，依法填報扣繳憑單。納稅義
  務人為中華民國居住之個人或營利事業，應將該項利息所得，依法合併當年度所得
  申報所得稅。」本件原告為系爭債券付息時之持票人，因上開財政部六十四年九月
  四日台財稅第三六四四○號函釋，遭強制課以系爭全部利息扣繳稅款之義務，既依
  法律之形式；而於結算申報時，被告竟主張原告雖被扣繳系爭稅款但非實際納稅義
  務人，否准扣繳稅款抵繳應納稅額之權利，反採經濟之事實。對於同一系爭所得，
  權利義務相關連之事項，而為不同認定，並均以不利於原告者為其準據，顯然割裂
  適用法律，揆諸前開司法院釋字第三八五號解釋及說明，即有可議。
四次按「涉及租稅事項之法律，其解釋應本於租稅法律主義之精神，依各該法律之立
  法目的，衡酌經濟上之意義及實質課稅之公平原則為之。」復經司法院釋字第四二
  ○號解釋在案。上開解釋固然肯定實質課稅原則在稅法之適用，但亦闡明在適用上
  仍應嚴守租稅法律主義。又「納稅義務人應於每年二月二十日起至三月底止，填具
  結算申報書，向該管稽徵機關，申報其上一年度內構成綜合所得總額或營利事業收
  入總額之項目及數額，以及有關減免、扣除之事實，並應依其全年應納稅額減除暫
  繳稅額、尚未抵繳之扣繳稅額及可扣抵稅額，計算其應納之結算稅額，於申報前自
  行繳納。但短期票券利息所得之扣繳稅款，不得減除。」為行為時所得稅法第七十
  一條第一項所明定（現行法於同條項但書增列：「營利事業獲配股利總額或盈餘總
  額所含之可扣抵稅額」，不得減除）。故扣繳之稅款，除所得稅法第七十一條第一
  項但書所列舉或法律別有規定者外，可於結算申報時，抵繳應納稅額。是則本於租
  稅法律主義之精神，扣繳稅款既為公法上明定納稅義務人之租稅抵稅權，除法律別
  有規定外，自不得以實質課稅為由，否准納稅義務人抵繳應納稅額。本件原告從事
  系爭債券附條件買回之交易，為付息時之債票持有人，依前開財政部六十四年九月
  四日台財稅第三六四四○號函謂：「．．．應由付息機構於付息時，按照所得稅法
  第八十八條、第八十九條、第九十二條．．．扣繳利息所得稅款，並以付息時債票
  持有人為『納稅義務人』」，既已肯認原告為所得稅法第八十八條之納稅義務人，
  即非營利事業所得稅查核準則第九十條第三款所指「扣繳他人之所得稅款」者。況
  所得稅法又無除外規定，自應可用以抵繳應納稅款；乃被告以實質課稅為由，否定
  原告為實際納稅義務人，進而否准其租稅抵稅權，顯然添加法律所無之限制，違反
  租稅法律主義，亦非適法。
五綜上所述，原處分（復查決定）自有可議，訴願決定，未予糾正，亦有疏漏，原告
  執以指摘，非無理由，爰將原處分及訴願決定均予撤銷，由被告另為適法之處分，
  以昭折服。
六據上論結，本件原告之訴為有理由，爰依行政訴訟法第九十八條第三項前段，判決
  如主文。
中      華      民      國    九十二    年      一      月      八      日
                            臺 北 高 等 行 政 法 院  第 一 庭
                                           審 判 長  法    官  王立杰
                                                     法    官  王碧芳
                                                     法    官  黃本仁
右為正本係照原本作成。
如不服本判決，應於送達後二十日內，向本院提出上訴狀並表明上訴理由，如於本判
決宣示後送達前提起上訴者，應於判決送達後二十日內補提上訴理由書（須按他造人
數附繕本）。
中      華      民      國    九十二    年      一      月      八      日
                                                     書 記 官  姚國華


司法院資訊處製作；財團法人民間司法改革基金會備份。
